最高法院刑事判決　　　　　　九十六年度台上字第五七一０號
上　訴　人　台灣高等法院檢察署檢察官
上　訴　人
即　被　告　丁○○
　　　　　　己　○
　　　　　　戊○○
　　　　　　庚○○
被　　　告　甲○○
　　　　　　乙○○
　　　　　　亥○○
　　　　　　丙○○
　　　　　　卯○○
　　　　　　巳○○
　　　　　　未○○
　　　　　　天○○
　　　　　　癸○○
　　　　　　午○○
　　　　　　酉○○
　　　　　　戌○○
　　　　　　辛○○
　　　　　　壬○○
　　　　　　子○○
　　　　　　丑○○
　　　　　　寅○○
　　　　　　辰○○（原名地○○）
　　　　　　申○○
上列上訴人等因被告等恐嚇取財案件，不服台灣高等法院台中分
院中華民國九十五年三月十四日第二審判決（九十四年度上訴字
第八六０號，起訴案號：台灣台中地方法院檢察署九十二年度偵
字第九三九九、一三五四三、一四八二六、二一０一九號），提
起上訴，本院判決如下：
    主  文
原判決除Ｚ○○部分外均撤銷，發回台灣高等法院台中分院。
    理  由
本件原判決認定上訴人即被告（下稱被告）丁○○、己○、戊○
○、庚○○及被告甲○○、乙○○、亥○○、丙○○、卯○○、
巳○○、未○○、天○○、癸○○、午○○、酉○○、戌○○分
有其事實欄所載犯行，因而撤銷第一審關於甲○○、乙○○、亥
○○部分之科刑判決，改判論以渠等三人共同（甲○○、乙○○
均為連續犯）意圖為自己不法之所有，以恐嚇使人將本人之物交
付罪；甲○○處有期徒刑一年十月；乙○○有期徒刑八月，緩刑
三年；亥○○有期徒刑六月，如易科罰金以三百元折算一日，並
諭知適當之從刑；就丁○○、己○、戊○○、庚○○、丙○○、
卯○○、巳○○、未○○、天○○、癸○○、午○○、酉○○、
戌○○部分，則維持第一審論渠等共同連續意圖為自己不法之所
有，以恐嚇使人將本人之物交付罪；處丁○○有期徒刑二年八月
、己○有期徒刑三年、戊○○、酉○○各有期徒刑二年六月、庚
○○有期徒刑四年、癸○○有期徒刑二年、丙○○、巳○○、午
○○、戌○○各有期徒刑一年十月，未○○有期徒刑一年六月、
卯○○有期徒刑一年二月、天○○有期徒刑八月；除己○外，並
均諭知適當之從刑之判決，駁回丁○○、己○、戊○○、庚○○
、卯○○、巳○○、未○○、天○○及檢察官在第二審該部分之
上訴；另以檢察官指訴被告辛○○、壬○○、子○○、丑○○、
寅○○、辰○○（原名地○○）、申○○涉犯刑法第三百四十條
之常業詐欺罪嫌，但經原審調查證據之結果，仍認不能證明渠等
犯罪，因認第一審判決就此部分諭知上開被告無罪，為無不合，
予以維持，駁回檢察官在第二審關於此部分之上訴；固非無見。
惟查：(一)、證人恐因陳述致自己或與其有刑事訴訟法第一百八十
條第一項關係之人受刑事追訴或處罰者，得拒絕證言，同法第一
百八十一條定有明文。證人此項拒絕證言權，旨在免除其因陳述
不實而受偽證之處罰、或不陳述而受罰鍰處罰之兩難困境。為確
保證人此項拒絕證言權，民國九十二年二月六日修正公布之刑事
訴訟法第一百八十六條第二項，增訂法院或檢察官有告知證人之
義務。此項規定係為保護證人權利，兼及當事人之訴訟利益而設
，如法院或檢察官未先踐行此項告知義務，而逕行告以具結之義
務及偽證之處罰並命朗讀結文後具結，無異剝奪證人此項拒絕證
言權，所踐行之訴訟程序自有瑕疵。原判決援引證人即共同被告
戌○○於原審之證詞，為丁○○不利之論斷（見原判決第三五頁
第五行以下）。然原判決認定戌○○與丁○○等人係共同正犯，
則戌○○以證人身分所為有關本案恐嚇取財犯行之陳述，自亦有
致其自己受刑事追訴或處罰之可能。卷查，原審法院於九十四年
十二月二十七日審判期日使共同被告戌○○以證人身分具結作證
（見原審卷(三)第二００頁、第二０一頁），並未踐行上開告知義
務，有當日審判筆錄可稽。此項違反告知義務所取得之證人供述
證據，是否仍具有證據能力？抑或應依刑事訴訟法第一百五十八
條之四規定予以斟酌審認，不無研求之餘地。原判決未予闡述說
明詳為論述，即逕採為證據，自有未洽。(二)、科刑之判決書，對
於犯罪事實必須詳加認定，而後於理由內敘明其認定犯罪事實所
憑之證據及其認定理由，方足以資論罪科刑。原判決事實認定：
(1)甲○○、宇○○、戊○○、丙○○、丁○○、宙○○（已死亡
）與「天使心KTV 」酒店內「不詳姓名、年籍之員工」，於原判
決附表（下稱附表）二所示時間，在「天使心KTV 」，以附表二
所示方式，向被害人玄○○等人嚇索財物；(2)己○、庚○○、綽
號「阿川」之成年男子、甲○○、丙○○、宙○○、午○○、寅
○○、辛○○，夥同「夢幻天堂」酒店內「不詳姓名、年籍之員
工」，於附表三所示時間，以該附表所示方式，向被害人黃○○
等恐嚇取財；(3)庚○○、綽號「阿文」之成年男子、癸○○、丁
○○、巳○○、卯○○、戌○○、丙○○、酉○○、戊○○、天
○○、午○○、亥○○、宙○○、Ａ○○（已死亡）、未○○，
夥同「小ㄚ頭ＫＴＶ」酒店內「不詳姓名、年籍之員工」，於附
表四所示時間，以該附表所示方式，向被害人Ｂ○○等人恫取財
物；(4)酉○○、戊○○、Ａ○○與「真情人KTV 」酒店內「不詳
姓名、年籍之員工」，於附表五所示時間，以該附表所示方式，
向被害人Ｃ○○、Ｄ○○恫嚇取財各情（見原判決第六頁第十行
至第七頁第二八行，事實欄第二段至第五段）。雖於理由內說明
丁○○、己○、戊○○、庚○○、丙○○、卯○○、巳○○、未
○○、天○○、癸○○、午○○、酉○○、戌○○等人，與上開
酒店內不詳成年店員，各具有犯意聯絡及行為分擔，為共同正犯
（見原判決第七七、七八頁，理由第貳欄二之(二)）；然於事實欄
就各該酒店內不詳姓名、年籍之員工是否均已成年乙端，悉未明
白認定，致理由有失依據，同有未合。(三)、依卷附資料，第一審
法院九十四年一月二十八日所為九十二年度上訴字第二四九七號
判決書，係於九十四年二月四日、對卯○○當時住所（台中市○
區○○路十二巷五十二弄四號）為送達，由其受僱人Ｅ○○簽名
收受（見一審卷(八)第一一五頁）。嗣卯○○於九十四年二月十五
日方提起第二審上訴（見原審卷(一)第二九頁）。而卯○○當時住
所在第一審法院所在地台中市，無庸扣除在途期間，其上訴期間
之末日（即九十四年二月十四日，星期一）復非星期日、紀念日
或其他休息日，則第一審判決書對卯○○之送達，是否為合法之
送達？攸關其於九十四年二月十五日對上述判決所為第二審上訴
，有無上訴逾期之問題，自有詳細查明之必要。乃原審未予根究
明白，遽行判決，嫌有未當。(四)、除法律另有規定者外，不問何
人，於他人之案件，有為證人之義務，而證人除未滿十六歲或因
精神障礙，不解具結意義及效果者外，應命具結。刑事訴訟法第
一百七十六條之一及修正前、後同法第一百八十六條第一項定有
明文。又證人依法應具結而未具結者，其證言不得作為證據，同
法第一百五十八條之三規定甚明，考其立法理由旨在擔保該證人
之證言，係據實陳述之可信性，若違背上開具結之規定，未令證
人於供前或供後具結，該等證言因欠缺程序方面之法定條件，即
難認為係合法之證據資料，乃參考本院三十年上字第五０六號、
三十四年上字第八二四號、四十六年台上字第一一二六號、六十
九年台上字第二七一０號判例意旨，增訂本條。觀其立法理由之
說明，足徵上開九十二年二月六日公布、同年九月一日施行之刑
事訴訟法第一百五十八條之三規定，係判例意旨之明文化，於當
次刑事訴訟法修正通過施行前之偵查、審判程序，證人仍應依法
具結，自不待言。原判決援引證人Ｆ○○、Ｇ○○、Ｈ○○、Ｉ
○○、Ｊ○○、Ｋ○○、Ｌ○○、Ｍ○○、Ｎ○○、Ｏ○○、Ｐ
○○、Ｑ○○、Ｒ○○、Ｓ○○、Ｔ○○、Ｕ○○、Ｖ○○於偵
查中之證詞，資為認定亥○○、丙○○、丁○○、戊○○、未○
○、癸○○、酉○○、戌○○等有恐嚇取財犯行之判斷（見原判
決第二一至二二、二五、三一、三三、四一至四二、五三至五六
、六十、六五、六七至七十、七三頁）。但依卷內資料顯示，上
開證人等於檢察事務官偵查中所為陳述，並未以證人身分使於訊
問前或訊問後具結，又未說明不得令其具結之原因（見他字第七
七八號卷（六）第三頁至五一頁）。則上開證人之供述證據，是
否仍具有證據能力？抑或應依刑事訴訟法第一百五十八條之四規
定予以斟酌審認，仍不無研求之餘地。原判決就此部分未予論述
說明，尚嫌未洽。(五)、未經合法調查之證據，不得作為判斷之依
據，又卷宗內之筆錄及其他文書可為證據者，應向被告宣讀或告
以要旨，刑事訴訟法第一百五十五條第二項、第一百六十五條第
一項分別定有明文；此為事實審法院於審判期日就文書證據所應
踐行之調查方法及程序，旨在使被告徹底了解該等文書記載之內
容及意涵，而為充分之辯論，以使法院形成正確之心證。故法院
就文書證據，如未確實依照上開法定調查方法，於審判期日踐行
調查程序，而遽採為判決之基礎，其判決於上開法則即有違背。
原判決引用Ｗ○○所使用之行動電話0000000000號與
Ｘ○○所使用之行動電話0000000000號之通聯資料、
宙○○（已死亡）之法務部戶役政個人基本資料表、慶豐商業銀
行九十二年七月七日（九二）慶銀卡催字第一五三號函檢附之Ｑ
○○信用卡消費記錄一紙、證人Ｃ○○及Ｄ○○之證述，資為認
定甲○○、戊○○、未○○有罪之部分證據資料（見原判決第十
三頁末二行至十四頁第六行、第十四頁第十七至十九行、第五四
頁末三行、第四十三頁第九至二六行、第四三頁第二六行至四四
頁第十二行）。惟上開卷證資料，未於審判期日向上開被告宣讀
或告以要旨，有原審審判筆錄可據（見原審卷(四)第八四至九九頁
、第一０五至一三八頁），即以未顯出於審判庭之上開證據資料
採為判決基礎，按之刑事訴訟法第三百七十九條第十款規定，洵
有違誤。(六)、刑事訴訟法採改良式當事人進行主義，且為貫徹直
接審理與言詞審理原則，改行審判集中審理制，有關審判程序之
進行，以當事人間之攻擊、防禦為主軸，法院並不立於絕對主導
之地位。且為使審判程序能集中、縝密且順暢有效之進行，本法
第二百七十九條第一項復規定：「行合議審判之案件，為準備審
判起見，得以庭員一人為受命法官，於審判期日前，使行準備程
序，以處理第二百七十三條第一項、第二百七十四條、第二百七
十六條至第二百七十八條規定之事項。」依上開規定，通常程序
之合議審判案件，受命法官於行準備程序之功能，僅在於開始審
判前應為相當之準備，所得處理之事項，應以同法第二百七十三
條第一項各款及第二百七十四條、第二百七十六條至第二百七十
八條所規定之事項為限，非但不負責證據之蒐集，更不再從事證
據之實質調查。故就證人之訊問，除有同法第二百七十六條第一
項所定「預料證人不能於審判期日到場者，得於審判期日前訊問
」之例外情形，原則上均應於審判期日行之，俾使證人於審判期
日當庭所行之訊問及交互詰問程序，法院得依其言詞陳述語氣及
反應等態度證據，能直接獲取正確之心證，以為證言價值判斷之
準據。從而受命法官於準備程序除有上開例外之情形外，並無逕
行傳喚併對證人進行訊問及交互詰問之權限。至上開刑事訴訟法
第二百七十九條第一項、第二百七十六條第一項規定預料證人不
能於審判期日到場，而受命法官得於審判期日前行準備程序時訊
問證人之例外情形，其所稱「預料證人不能於審判期日到場」之
原因，參酌同法第一百七十八條第一項有關證人經合法傳喚，無
正當理由不到場，方得科以罰鍰並拘提之規定，基於同一法理，
亦必有正當理由足以預料證人不能於審判期日到場者，始得為之
。所謂「正當理由」，須有一定之客觀事實，足認其於審判期日
不能到場並不違背證人義務，例如因疾病即將住院手術長期治療
，或行將出國，短期內無法返國，或路途遙遠，因故交通恐將阻
絕，或其他特殊事故，於審判期日到場確有困難者，方足當之，
且必以此從嚴之限制，始符合集中審理制度之立法本旨，不得僅
以證人空泛陳稱：「審判期日不能到場」，即行訊問或詰問證人
程序，為實質之證據調查，否則即屬違背法定程序取得之證據。
依卷內資料所載，原審於九十五年一月十九日由受命法官行準備
程序，乃受命法官竟傳喚證人Ｙ○○，且於上開準備程序，對上
開證人究如何有預料於審判期日不能到場之具體事由，並未載明
於筆錄，即逕對上開證人為實質之訊問調查（見原審卷(四)第七十
頁至七一頁），並引用其證詞為論斷依據（見原判決第十九頁第
九至十一行），其所踐行之訴訟程序，即屬違背法令。(七)、原判
決理由欄記載「營業表二張、消費帳單十一張、記事本二本、『
錄影帶一捲』、收支記事本二張、客人名字年籍資料登記表五張
、客人使用車輛註記表一張、電話記事本一本、欠櫃臺記事表一
張，『係被告癸○○所有』，用供被告癸○○等如附表四……犯
罪所用之物，……，依刑法第三十八條第一項第二款規定宣告沒
收」等詞（見原判決第九十二頁第四至九行）。惟經查卷內扣押
物品清單所載，其中「電話記事本一本、欠檯費記事表一張、記
事本一本」之所有人為「申○○」（見偵字第九三九九號卷第七
四至七五頁）。原判決上開認定即與卷證資料不相適合，併有失
當。又附表六編號五之「錄影帶一捲」，究竟係供何種犯罪所用
？或僅供犯罪預備之物？原判決並未於事實欄明白認定，致其沒
收失所依據，同有未合。(八)、審判之事實範圍，應以起訴之事實
（包括起訴效力所及之事實）為基準；如犯罪事實已經起訴而未
予裁判，自屬違背法令，此觀刑事訴訟法第三百七十九條第十二
款規定自明。原判決以依第一審檢察官起訴之事實，係指訴被告
辛○○、壬○○、子○○、丑○○、寅○○、辰○○（原名地○
○）、申○○涉犯刑法第三百四十條之常業詐欺罪嫌，但經審理
結果，仍認不能證明渠等觸犯常業詐欺罪；至辛○○、寅○○雖
另犯附表三編號一所示恐嚇取財罪行，然渠等經起訴之常業詐欺
部分，既經判決無罪，即無從就恐嚇取財部分併為審判云云，而
維持第一審諭知上開被告均無罪之部分判決（見原判決第九三至
一０四頁，理由第參欄）。然檢察官起訴事實業已記載，辛○○
、壬○○、子○○、丑○○、寅○○、辰○○（原名地○○）就
甲○○等人於附表二所示「天使心KTV 」酒店內之妨害自由、恐
嚇取財犯行；申○○就庚○○、丁○○等人於附表三所示「小ㄚ
頭ＫＴＶ」酒店內之妨害自由、恐嚇取財犯行，均同有犯意聯絡
（見起訴書第六、七頁，犯罪事實欄第二、三段），雖就上開被
告於起訴法條，未予引用刑法第三百零二條第一項、第三百四十
六條第一項，但起訴事實業已敘及，已在起訴之列，自得加以審
理，原判決未就上開經起訴部分予以審究論列，即逕為判決，嫌
有已受請求之事項未予判決之違誤。又本件依據檢察官起訴之事
實，係認丁○○、己○、戊○○、庚○○、甲○○、乙○○、亥
○○、丙○○、卯○○、巳○○、未○○、天○○、癸○○、午
○○、酉○○、戌○○等人於常業竊盜既遂之後，另分向附表二
至五所示被害人為妨害自由及恐嚇取財，涉有刑法第三百零二條
第一項、第三百四十六條第一項之妨害自由及恐嚇取財罪嫌，並
認與常業竊盜部分犯意各別，而依數罪應分論併罰提起公訴（見
起訴書第二六頁）。原判決誤認為：公訴人對於常業詐欺部分，
係與有罪之妨害自由、恐嚇取財部分，依牽連犯裁判上一罪關係
起訴，故不另為無罪之諭知云云（見原判決第九十頁，理由第貳
欄三之(五)），亦與卷內資料不符。以上或為上訴意旨指摘所及，
或為本院得依職權調查之事項，應認原判決除Ｚ○○部分外均有
撤銷發回更審之原因。原判決理由第貳欄第三段說明不另為無罪
部分，基於審判不可分原則，併予發回。原判決認丁○○、己○
、戊○○、庚○○、甲○○、乙○○、亥○○、丙○○、卯○○
、巳○○、未○○、天○○、癸○○、午○○、酉○○、戌○○
等人，牽連觸犯刑法第三百零二條第一項之妨害自由罪及第三百
四十六條第一項之恐嚇取財罪，而依修正前刑法第五十五條從一
重之恐嚇取財罪處斷，雖其從以處斷之重罪屬刑事訴訟法第三百
七十六條第六款不得上訴於第三審法院之案件。但所牽連妨害自
由之輕罪，係得上訴第三審法院之案件，依前揭說明，自得上訴
於第三審法院，附此敘明。被告等行為後，刑法部分條文業於九
十四年二月二日修正公布，並自九十五年七月一日施行，其中第
三十三條第五款有關罰金刑之最低額已經修正，第五十五條有關
牽連犯、第五十六條關於連續犯之規定，均經刪除；又中華民國
九十六年罪犯減刑條例業於九十六年七月四日制定公布，並自同
年七月十六日施行，案經發回，更審時宜併注意及之。
據上論結，應依刑事訴訟法第三百九十七條、第四百零一條，判
決如主文。
中　　華　　民　　國　九十六　年　　十　　月　二十五　日
                      最高法院刑事第十二庭
                          審判長法官  洪　文　章
                                法官  王　居　財
                                法官  郭　毓　洲
                                法官  黃　梅　月
                                法官  邱　同　印
      本件正本證明與原本無異
                                      書  記  官
中　　華　　民　　國　九十六　年　　十　　月　 三十　 日
                                                      V
